最高法院刑事判決　　　　　　　　　　　　　　　九十三年度台上字第六三六七號
　　上　訴　人　乙○○
　　選任辯護人　唐小菁律師
　　上　訴　人　甲○○
右上訴人等因貪污案件，不服台灣高等法院高雄分院中華民國九十三年九月二十二日
第二審判決（九十二年度上訴字第五五八號，起訴案號：台灣高雄地方法院檢察署八
十八年度偵字第二一七八八號），提起上訴，本院判決如左：
    主  文
原判決撤銷，發回台灣高等法院高雄分院。
    理  由
本件原判決認定上訴人乙○○自民國八十三年七月起至八十六年六月間止，上訴人甲
○○自八十四年四月十七日起至八十六年五月間止，分別係高雄縣茂林鄉公所之約僱
人員，經茂林鄉公所指派擔任茂林風景區管理站之售票員，負責販售門票暨將當日收
支總額登載於「現金收入日記簿」等業務，係依據法令從事公務之人員。均明知所出
售之門票收入應全數交付茂林鄉公所主計員或出納人員以解繳國庫。詎乙○○於擔任
茂林風景區管理站售票員期間，竟萌意圖為自己不法之所有之概括犯意，自八十五年
七月一日起至八十六年三月三十一日止，以取走當日部分門票收入現金之方式，連續
將門票收入款項侵占入己。先後共侵占新台幣（下同）一百一十七萬六千四百零八元
（詳如原判決附表一），再將剩餘門票收入金額，連續不實登載於職務上所掌之「現
金收入日記簿合計本」之公文書上，連同現金一併交付茂林鄉公所主計員楊順發或其
助理員鄭美麗簽收，足以生損害於茂林鄉公所。甲○○於被指派販售門票及登載販售
門票所得等業務期間，亦萌意圖為自己不法之所有之概括犯意，自八十五年七月五日
起至同年七月三十日止，以同一方式，連續將部分出售門票款侵占入己。侵占金額共
計六萬一千五百六十元（詳如原附表二所示），再將剩餘門票收入金額，連續不實登
載於「現金收入日記簿合計本」之公文書上，連同現金一併交給不知情之乙○○，憑
以轉交茂林鄉公所主計室主計員楊順發或其助理員鄭美麗簽收，足以生損害於茂林鄉
公所等情。因而將第一審關於此部分之判決撤銷，改判論處上訴人等連續依據法令從
事公務之人員，侵占公有財物罪刑，固非無見。
惟查：(一)按有罪判決書之事實一欄，為判斷其適用法令當否之準據，應將法院依職權
認定與論罪科刑有關之事實，翔實記載，然後於理由內逐一說明其憑以認定之證據，
並使事實認定與理由說明，互相適合，方為合法。倘若事實認定與理由說明，不相一
致，或事實、理由欄內之記載，前後齟齬，按諸刑事訴訟法第三百七十九條第十四款
後段規定，均屬判決理由矛盾之當然違背法令，足以構成撤銷之原因。原判決認定乙
○○自八十五年七月一日起至八十六年三月三十一日止，如原判決附表一所列，連續
將門票收入款項一百一十七萬六千四百零八元侵占入己等情。但依該附表之記載，乙
○○侵占第一筆門票收入之時間為八十五年七月八日，原判決記載自八十五年七月一
日起侵占門票收入，已有事實前後不一之矛盾。且依該附表所載「八十五年十一月六
日，門票收入：一五０元，繳交數：七八八０，短差數：負六三００元」、「八十五
年十一月十六日，門票收入：二０一三０元，繳交數：一三一五００，短差數：負一
一一三七０元」，如果無訛，乙○○繳交之金額比收入門票之金額為多，原判決仍列
為附表乙○○侵占門票收入項目，亦屬事實矛盾。情形究竟為何？原判決未調查審認
，遽行判決，尚嫌速斷，自難昭折服。(二)按科刑判決書，須先認定犯罪事實，然後於
理由內敘明其認定犯罪所憑之證據，方足以資論罪科刑，如認定事實與其所採用之證
據，及其認定之理由不相適合，即屬理由矛盾，其判決當然為違背法令。原判決理由
說明「門票收入現金收入日記簿」原本經本院裁定命檢察官補正，檢察官並未補正，
但上開「門票現金收入日記簿」影本所記載之日期、販賣之票號均先後接續相連，且
橫跨數個月，極少數之票號或金額雖有重複描繪之痕跡，惟摘要欄內所載每日販賣門
票起迄號碼係連續且無缺號，就所表彰販賣之張數與每張票價加乘結果，各筆金額亦
無不符，是上開日記簿原本雖於本案案發後佚失，然上開文書之內容及形式均屬相同
，自難認影本並無證據能力等情（見原判決第六頁第十行至第十九行）。但依據前揭
現金收入日記簿之記載（見偵查卷第一二六頁以下），似無販賣票號連續之記載，原
判決理由之說明與卷內所附之證據資料不符，已有理由矛盾之違法。另依據卷內所附
「總分類帳」之記載（見原審卷二第一九八至二０三頁，一八０至一九五頁），自八
十五年七月一日起至八十六年三月三十一日止，其摘要欄即明載每日出售票號之起訖
號碼。前揭理由欄所稱「門票現金收入日記簿」之記載，是否為「總分類帳」之誤，
亦待釐清。(三)依起訴書之記載，檢察官僅起訴乙○○侵占票款收入八十二萬七千三百
八十八元，原判決認定乙○○侵占一百一十七萬六千四百零八元，對於超出部分，原
判決併予審判，未敘明其理由，卻於理由欄謂「公訴人雖未就被告『甲○○』八十五
年九月二十二日至八十六年三月三十日止如附表三所示侵占及登載不實犯行提起公訴
，惟既經查明，且與起訴部分有裁判上一罪關係，本院自得併予審理判決。」亦有疏
失。上訴意旨均執以指摘原判決不當，非無理由，應認有發回更審之原因。
據上論結，應依刑事訴訟法第三百九十七條、第四百零一條，判決如主文。
中　　　華　　　民　　　國　　九十三　　年　　 十二 　　月　　　二　　　日
                              最高法院刑事第六庭
                                  審判長法官  吳　雄　銘
                                        法官  池　啟　明
                                        法官  石　木　欽
                                        法官  郭　毓　洲
                                        法官  吳　三　龍
      右正本證明與原本無異
                                              書  記  官
中　　　華　　　民　　　國　　九十三　　年　　 十二 　　月　　　六　　　日
                                                                        Ｋ
